【裁判字號】    99,保險,20
【裁判日期】    990507
【裁判案由】    給付保險金
【裁判全文】
臺灣臺中地方法院民事裁定              99年度保險字第20號
原      告  甲○○○○○○○○.
訴訟代理人  黃清濱律師
複  代理人  紀育泓律師
被      告  新光產物保險股份有限公司
法定代理人  乙○○
訴訟代理人  陳柏廷律師
上列當事人間請求給付保險金事件，本院裁定如下：
    主  文
本件移送臺灣臺北地方法院。
    理  由
一、按對於私法人或其他得為訴訟當事人之團體之訴訟，由其主
    事務所或主營業所所在地之法院管轄；又訴訟之全部或一部
    ，法院認為無管轄權者，依原告聲請或依職權以裁定移送於
    其管轄法院，民事訴訟法第2條第2項、第28條第1項分別定
    有明文。
二、原告雖主張：被告在臺中市○區○○○路1段242號12樓設有
    臺中分公司，且伊向被告投保醫師業務責任保險，其續保保
    單係於臺中覆核，足認本件係被告臺中分公司因保險業務涉
    訟，而有民事訴訟法第6條之適用，故臺灣臺中地方法院對
    於本事件應有管轄權。且依醫師業務責任保險特約條款中承
    保範圍之約定為「被保險人因經營醫療業務在保險期間於營
    業處所內發生下列事故致第三人受有體傷或死亡，依法應由
    被保險人負賠償責任，而受賠償請求時，本公司對被保險人
    負賠償之責」，足見本件保險契約之債務履行地應指原告經
    營醫療業務之處所即臺中市○區○○○路1段1號2樓；又一
    般保險契約關係中，保險事故發生時，應由保險人向被保險
    人給付保險金，具「赴償之債」特性，益見本件保險契約之
    債務履行地係原告經營醫療業務之處所，故依民事訴訟法第
    12條規定，臺灣臺中地方法院亦應有管轄權云云。惟查：
(一)按對於設有事務所或營業所之人，因關於其事務所或營業所
    之業務而涉訟者，得由其事務所或營業所所在地之法院管轄
    ，民事訴訟法第6條定有明文。本件被告固於臺中市○區○
    ○○路1段242號12樓設有臺中分公司，有原告提出之經濟部
    商業司分公司資料查詢單1紙附卷可佐，惟系爭責任保險契
    約係以被告作為契約主體，由被告承擔該保險契約之全部權
    利義務，此有原告提出之責任保險單及責任保險基本條款等
    在卷為憑，且原告本件請求之對象亦為被告，並非被告之臺
    中分公司，則本件自不得僅以系爭保險契約之續保係在臺中
    覆核此一被告公司內部之便宜措施，遽指本件即有民事訴訟
    法第6條之適用。況依原告所提之醫師業務責任保險續保單
    所示，該續保單覆核處，係蓋用被告公司及其總經理「詹俊
    裕」之簽名章，核與原告所稱係蓋用「臺中分公司經理陳漢
    津」之簽名章不符，則原告主張本件有民事訴訟法第6條之
    適用乙節，實無足採。
(二)另按因契約涉訟者，如經當事人定有債務履行地，得由該履
    行地之法院管轄，此乃民事訴訟法第12條就特別審判籍所設
    之規定，是項約定，無論以文書或言詞，抑以明示或默示為
    之，是否與債權契約同時訂定，固均無不可，即其履行地定
    有數處或雙務契約當事人所負擔之債務雙方定有互異之債務
    履行地者，各該履行地之法院亦皆有管轄權，惟必以當事人
    間有約定債務履行地之意思表示合致，始有該條規定之適用
    。又事件管轄權之有無，乃法院應依職權調查之事項，當事
    人如主張受訴法院依民事訴訟法第12條規定有管轄權，而為
    對造所否認者，自仍應依同法第277條本文之規定，就該「
    定有債務履行地」之利己事實負其舉證責任（最高法院98年
    度台抗字第468號裁判意旨參照）。查原告主張本件系爭保
    險契約之履行地為原告經營醫療業務之處所即臺中市○區○
    ○○路1段1號2樓乙節，為被告所否認，則原告對此即應負
    舉證之責。惟遍查卷附原告提出之醫師業務責任保險基本條
    款及其附加條款、公共意外責任保險基本條款及其附加條款
    、責任保險單，暨被告提出之新光產物醫師業務責任保險基
    本條款等，均未見有債務履行地之約定，而原告對此有利於
    己之事實，復始終未能舉證以實其說，其主張本件有民事訴
    訟法第12條之適用，亦非可採。至原告主張由醫師業務責任
    保險特約條款中承保範圍之約定，可推知系爭保險契約之履
    行地為原告經營醫療業務之處所云云，實已混淆承保範圍與
    兩造約定之債務履行地概念，應予辨明；又系爭保險契約並
    未約定債務履行地，已如前述，則縱保險實務上於保險事故
    發生時，通常由保險人向被保險人給付保險金，此乃保險人
    自願以赴償之方式清償債務，亦與民事訴訟法第12條所指之
    債務履行地不同，是原告據此主張本件之債務履行地為原告
    經營醫療業務之處所，亦有未合。
三、綜上所述，本件被告之主營業所既設於臺北市中山區○○○
    路○段15號，依民事訴訟第2條第2項規定，自應由臺灣臺北
    地方法院管轄。然原告向無管轄權之本院起訴，顯有違誤，
    爰依職權將本件移送於該管轄法院。
四、依首揭法條裁定如主文。
中    華    民    國    99    年    5     月    7     日
                  民事第二庭  法  官  黃炫中
以上正本係照原本作成。
如不服本裁定應於送達後10日內向本院提出抗告狀，並繳納抗告
費新臺幣1000元。
中    華    民    國    99    年    5     月    7     日
                              書記官  陳佳君

司法院資訊處製作；財團法人民間司法改革基金會備份。
